---
title: "Proyecto 1"
author: "Adolfo J. De Unánue T."
date: "3 de abril de 2016"
output: html_document
---


# Proyecto 1: Wright Brothers’ 1904 experiments


## Data set

[Data set](http://www.centennialofflight.net/chrono/log/1904HuffmanPrairie.htm)


## Artículo

[Tales of Huffman: An Exercise in Dealing with Messy Data](./docs/carver.pdf)

## Paquetes a usar

```{r}
rm(list=ls()) # Limpiamos todo
library(dplyr)
library(tidyr)
library(lubridate)
library(stringr)
```



## Descarga de los datos

Para realizar esto usaremos el paquete [`rvest`](http://www.computerworld.com/article/2909560/business-intelligence/web-scraping-with-r-and-rvest-includes-video-code.html]). Este paquete permite realizar _scrapping_ sobre páginas web.
En particular estamos obteniendo la cuarta tabla de la página

```{r}
library(rvest)

html <- read_html("http://www.centennialofflight.net/chrono/log/1904HuffmanPrairie.htm")
bitacora <- html_table(html_nodes(html, "table")[[4]], fill=TRUE)  # fill = TRUE, rellena las celdas faltantes con ""
bitacora <- tbl_df(bitacora)  ## Para que imprima más bonito
```

Esto se podría extender para obtener todos los _data sets_ ¿Se te ocurre como?


Los datos que acabamos de obtener son:

```{r}
bitacora
```



## Limpieza

Como se menciona en el [artículo](./docs/carver.pdf), la columna `DATE` presenta muchos problemas, ya que cuando hay varios experimentos en un día no se
"propagó" (i.e. repitió) esta fecha. Usaremos la función `repetir_ultimo()` para "mover" la fecha hasta el siguiente dato en la columna.

```{r}
# Tomado de: https://stackoverflow.com/questions/7735647/replacing-nas-with-latest-non-na-value
repetir_ultimo = function(x) {
    x <- str_trim(x) # Removemos espacios
    ind = which(!(x == ""))      # Posiciones de los no-vacíos
    if(x[1] == "") {             # Si el promero es vacío agregalo
        ind = c(1,ind)           # a los índices
    }
    rep(x[ind], times = diff(c(ind, length(x) + 1))) # diff es un lagged diff ?diff
}
```


Y lo aplicamos

```{r}
bitacora$DATE <- repetir_ultimo(bitacora$DATE)
bitacora
```

A partir de aquí puedes continuar con el artículo.
