---
title: "Taller avanzado de R"
author: "Adolfo De Unánue T."
date: "31 de marzo de 2016"
output:
  ioslides_presentation:
    css: css/udla-actuaria.css
    smaller: true
    fig_width: 8.5
    keep_md: yes
    transition: slower
    widescreen: yes
github: nanounanue
twitter: '@nano_unanue'
runtime: shiny
---

# Introducción

## Repositorio

* Página: `https://github.com/nanounanue/xxvii-congreso-nacional-actuaria-udla/tree/master`

* Repo: `git@github.com:nanounanue/xxvii-congreso-nacional-actuaria-udla.git`

* [Descargar `zip`](https://github.com/nanounanue/xxvii-congreso-nacional-actuaria-udla/archive/master.zip)


## Instalamos los paquetes

```{r,error=FALSE, warning=FALSE, message=FALSE, results='hide'}
instalar <- function(paquete) {
    
    if (!require(paquete,character.only = TRUE, quietly = TRUE, warn.conflicts = FALSE)) {
        install.packages(as.character(paquete), dependecies = TRUE, repos = "http://cran.us.r-project.org")
        library(paquete, character.only = TRUE, quietly = TRUE, warn.conflicts = FALSE)
    }
}

paquetes <- c('lubridate', 'magrittr', 'ggvis', 'dplyr', 'tidyr', 'readr', 'rvest', 
              'ggplot2', 'stringr', 'babynames', 'ggthemes', 'googleVis', 'shiny')

lapply(paquetes, instalar)

options(digits = 3)
```



# Ciencia de datos


## Actividades de la ciencia de datos

1. Leer un conjunto de datos
2. Limpiarlo
3. Manipularlo
4. Explorarlo
4. Guardarlo
4. Modelarlo
4. Comunicarlo
4. Productificarlo

# Pipelines

## `%>%`

Por que anidar, si podemos platicar

```{r} 
# Normalmente
mas <- function(x, y) x + y
por <- function(x, y) x * y

# 2 * 10 + 1
# Dos por 10 mas 1
mas(1, por(2, 10))
```

```{r eval=FALSE}
x %>% f(y) -> f(x, y)
x %>% f(y) %>% g(z) -> g(f(x, y), z)
```

```{r}
# Dos por 10 mas 1
2 %>% 
  por(10) %>%
  mas(1)
```


## Dataset

* Vamos a utilizar un conjunto de datos (_data set_) que describe los accidentes en trenes en 2015. 

* Lo obtuve de esta página [FRA Office of Safety Analysis Web Site](http://safetydata.fra.dot.gov/officeofsafety/default.aspx)
    - En el menú de `Downloads` y seleccioné **Accident Data as reported by Railroads**.
    - Elegí los parámetros por default, y pedí que la descarga fuera en formato `TXT` (en realidad es un `csv`).

* Ya se encuentra en la carpeta `data`.

* El significado de cada columna se puede ver en el archivo `accfile_ThruMay2011.pdf` en la carpeta del proyecto.


## Columnas interesantes

 Nos quedaremos con las siguientes columnas

| Nombre de columna | Número de columna | Variable                |
|-------------------+-------------------+-------------------------|
| YEAR              |                16 | year of incident        |
| MONTH             |                17 | month of incident       |
| DAY               |                18 | day of incident         |
| TIMEHR            |                19 | hour  of incident       |
| TIMEMIN           |                20 | minutes of incident     |
| AMPM              |                21 | ampm                    |
| TYPE              |                22 | type of accident        |
| CARS              |                23 | cars hazmat             |
| CARSDMG           |                24 | cars hazmat damaged     |

## Columnas interesantes (cont)
| Nombre de columna | Número de columna | Variable                |
|-------------------+-------------------+-------------------------|
| CARSHZD           |                25 | cars hazmat realeased   |
| EVACUATE          |                26 | persons evacuated       |
| STATION           |                28 | nearest city            |
| STATE             |                30 | state  (FIPS)           |
| TEMP              |                31 | temperature             |
| VISIBLTY          |                32 | visibility              |
| WEATHER           |                33 | weather                 |
| TRNSPD            |                34 | train speed             |
| TYPSPD            |                35 | train speed type        |
| TRNDIR            |                37 | train direction         |

## Columnas interesantes (cont)

| Nombre de columna | Número de columna | Variable                |
|-------------------+-------------------+-------------------------|
| TONS              |                38 | tonnage                 |
| TYPEQ             |                39 | train type              |
| RRCAR1            |                45 | car initials 1          |
| CARNBR1           |                46 | car number 1            |
| POSITON1          |                47 | car position in train 1 |
| LOADED1           |                48 | car loaded or not 1     |
| RRCAR2            |                49 | car initials 2          |
| CARNBR2           |                50 | car number 2            |
| POSITON2          |                51 | car position in train 1 |
| LOADED2           |                52 | car loaded or not 1     |

## Columnas interesantes (cont)
| Nombre de columna | Número de columna | Variable                |
|-------------------+-------------------+-------------------------|
| CAUSE             |                75 | primary cause           |
| CAUSE2            |                76 | secondary cause         |
| CASKLD            |                79 | killed                  |
| CASINJ            |                80 | injured                 |
| ACCDMG            |                85 | total damage ($)        |
| CNTYCD            |               115 | county (FIPS)           |
| ALCOHOL           |               117 | positive alcohol tests  |
| DRUG              |               118 | positive drug tests     |
| Latitude          |               139 | lat                     |
| Longitud          |               140 | long                    |


## Leer

El primer paso es _cargar_ el data set a `R`

```{r}
(accidents.df <- read_csv(file="data/1417426.txt")) ## Estamos usando el paquete readr
```

## Ejercicio

- ¿Cuántos accidentes están reportados? 

- ¿Cuántas variables tiene el data set?

## Leer

La estructura del data set se puede obtener con `glimpse`

```{r}
glimpse(accidents.df)
```

## Leer

* `R` también puede leer datos desde la web, scrapear, usar bases de datos, leer archivos de Excel, etc. 

* Algo de esto usaremos en los casos de estudio

# Limpieza

## Manipular

* Como puedes observar, los datos (cuando existen), regularmente son una porqueria. Es necesario **manipularlos**: Limpiarlos  y acomodarlos para que puedan servir al análisis.

* Para esto utilizaremos dos _bibliotecas_ de funciones: `dplyr` y `tidyr`. 

* Siempre es útil tener a la mano [esto](https://docs.google.com/viewer?url=https%3A%2F%2Fwww.rstudio.com%2Fwp-content%2Fuploads%2F2015%2F02%2Fdata-wrangling-cheatsheet.pdf).

## Manipular

* `dplyr` maneja 5 verbos para la manipulación de los datos.

    - `filter`
    - `select`
    - `mutate`
    - `arrange`
    - `summarize`

Además `dplyr` popularizó el operador de _entubamiento_ : `%>%`.
    
## Manipular

Nuestro plan de batalla será el siguiente:

1. Quitar las columnas que no nos parecen interesantes.
2. Ajustar el _tipo_ de las columnas para su mejor representación.
3. Crear y/o limpiar columnas

## Manipular

```{r}
accidents <- accidents.df %>%
    select(YEAR:EVACUATE, STATION, STATE:TYPSPD, TRNDIR:TYPEQ, 
           RRCAR1:LOADED2, CAUSE, CAUSE2, CASKLD, CASINJ, 
           ACCDMG, CNTYCD, ALCOHOL, DRUG, Latitude, Longitud)

```

## Ejercicio

- Renombra las columnas para que tengan sentido:

- Todo a minúsculas

- `car_initials_1=RRCAR1, car_number_1=CARNBR1, car_initials_2=RRCAR2, car_number_2=CARNBR2,`
  `accident_type=TYPE, cars_hazmat=CARS, cars_hazmat_damaged=CARSDMG, cars_hazmat_realeased=CARSHZD,`
  `persons_evacuated=EVACUATE, nearest_city=STATION, state=STATE, temperature=TEMP, visibility=VISIBLTY,`
  `weather=WEATHER, train_speed=TRNSPD, train_speed_type=TYPSPD, train_direction=TRNDIR, tonnage=TONS,` 
  `train_type=TYPEQ, primary_cause=CAUSE, secondary_cause=CAUSE2, killed=CASKLD, injured=CASINJ, lat=Latitude, long=Longitud`
  `car_position_1=POSITON1, car_loaded_1=LOADED1, car_position_2=POSITON2, car_loaded_2=LOADED2, total_damage=ACCDMG,`
  `county=CNTYCD, alcohol=ALCOHOL, drugs=DRUG`


```{r, echo=FALSE}
accidents <- accidents %>% 
        rename(year=YEAR, month=MONTH, day=DAY, hour=TIMEHR, minutes=TIMEMIN, ampm=AMPM,
                car_initials_1=RRCAR1, car_number_1=CARNBR1, car_initials_2=RRCAR2, car_number_2=CARNBR2,
                accident_type=TYPE, cars_hazmat=CARS, cars_hazmat_damaged=CARSDMG, cars_hazmat_realeased=CARSHZD,
                persons_evacuated=EVACUATE, nearest_city=STATION, state=STATE, temperature=TEMP, visibility=VISIBLTY,
                weather=WEATHER, train_speed=TRNSPD, train_speed_type=TYPSPD, train_direction=TRNDIR, tonnage=TONS,
                car_position_1=POSITON1, car_loaded_1=LOADED1, car_position_2=POSITON2, car_loaded_2=LOADED2, 
                total_damage=ACCDMG, county=CNTYCD, alcohol=ALCOHOL, drugs=DRUG,train_type=TYPEQ, primary_cause=CAUSE, 
               secondary_cause=CAUSE2, killed=CASKLD, injured=CASINJ, lat=Latitude, long=Longitud)
```

## Manipular

Muchas variables son categóricas, pero nuestro _data set_ las tiene como caracteres. Arreglémos eso.

```{r}
accidents <- accidents %>% 
  mutate(car_id_1 = paste(car_initials_1, car_number_1, sep="-"), 
         car_id_2 = paste(car_initials_2, car_number_2, sep="-"),
         hour = ifelse(ampm=='AM', hour, hour+12),
         timestamp = ymd_hm(paste(year,month,day,str_pad(hour, 2, 'left', '0'), str_pad(minutes, 2, 'left', '0'))),
         year = year(timestamp), month=month(timestamp, label=TRUE, abbr=TRUE), 
         day=day(timestamp), wday=wday(timestamp, label=TRUE, abbr=TRUE), hour=hour(timestamp), minutes=minute(timestamp)) %>% 
         mutate_each(funs(as.factor), c(ampm, nearest_city, state, car_id_1, car_id_2, accident_type))
```

* Ejercicio: ¿Qué otras variables son categóricas? Modifica el código para que así lo sea.
* Ejercicio: Usa el pdf y agrega etiquetas a las variables categóricas
* Ejercicio: ¿Cómo removemos `car.initials.x` y `car.number.x`?
* Ejercicio: La temperatura está en Fahrenheit ¿Cómo la transformarías a Celsius?

```{r, echo = FALSE}
accidents <- accidents %>%
    select(-contains('initials'), -contains('number')) %>%
    mutate(temperature = round((temperature - 32)*5/9)) 
```


## Guardar

Con lo que hemos hecho, es mejor guardar el avance que llevamos. Así, si posteriormente queremos regresar a este estado (si nos equivocamos o algo parecido) podrémos hacerlo.

```{r}
saveRDS(object = accidents, file="clean/accidents.rds")
```

Esto lo guardará en binario, en un formato específico de `R`.

_Nota que_ `R` _también podrá guardar en Excel, csv, bases de datos, etc._

# Análisis

## Explorar: Estadistica descriptiva

Ahora estamos listos para analizar, el primer paso es limpiar nuestro ambiente (no necesario, pero ampliamente recomendado)

```{r}
#rm(list=ls())
```

Y luego leer nuestro `data.frame`

```{r}
accidents <- readRDS("clean/accidents.rds")
```

## Explorar: Estadistica descriptiva

Primero veamos el _data set_ completo

```{r}
# summary(accidents)
```

## Explorar: Estadistica descriptiva

Pero es posible responder preguntas más específicas:

* ¿Cuántos accidentes por estado y por tipo?

```{r}
accidents %>%
  group_by(state, accident_type) %>%
  summarize(n = n())
```

## Explorar: Estadistica descriptiva

* ¿Cuál es el Top 5 de estados por accidentes?

```{r}
accidents %>%
  group_by(state) %>%
  summarize(n = n()) %>%
  arrange(desc(n)) %>%
  head()
```

## Explorar: Estadistica descriptiva

* ¿Cuál es el mes con más accidentes? ¿Cuál es la temperatura promedio?

```{r}
accidents %>%
  group_by(month) %>%
  summarise(n = n(), mean_temperature = mean(temperature))
```

## Explorar: Estadistica descriptiva

**Ejercicio:** 

- ¿Cuál es el estado con más muertes? 
- ¿Con más heridos? 
- ¿La hora con mayor accidentes? 

## Exploración visual

Aunque ya vimos el sistema básico de graficación de `R`, ahora veremos dos _bibliotecas_ muy potentes: 

* `ggplot`
* `ggvis`

Ambas están basadas en algo que se llama **gramática de graficación** y la idea principal es estar agregando capa a capa los elementos de una gráfica (datos, ejes, metadata, etc)


## Explorar: ggplot 

Empecemos con algo sencillo: Temperatura por mes
```{r eval=FALSE}
ggplot(data = accidents, aes(x=month, y=temperature)) + 
         geom_point(alpha=.4, size=4, color="#880011", position=position_jitter()) + 
           labs(x="Mes", y ="Temperatura (°C)", title="Temperatura 2015") 
```



## Explorar: ggplot 

```{r temp_by_month, echo=FALSE}
ggplot(data = accidents, aes(x=month, y=temperature)) + 
         geom_point(alpha=.4, size=4, color="#880011", position=position_jitter()) + 
           labs(x="Mes", y ="Temperatura (°C)", title="Temperatura 2015") 
```



## Explorar: ggplot 

Para esta gráfica quizá es mejor mostrar un _boxplot_

```{r eval=FALSE}
ggplot(data = accidents, aes(x=month, y=temperature)) + 
         geom_boxplot(outlier.colour = "blue") + 
           labs(x="Mes", y ="Temperatura (°C)", title="Temperatura 2015")
```


## Explorar: ggplot 

```{r temp_box_plot, echo=FALSE}
ggplot(data = accidents, aes(x=month, y=temperature)) + 
         geom_boxplot(outlier.colour = "blue") + 
           labs(x="Mes", y ="Temperatura (°C)", title="Temperatura 2015")
```


## Explorar: ggplot 


Pero extraño los puntos de temperatura...

```{r, eval=FALSE}
ggplot(data = accidents, aes(x=month, y=temperature)) + 
    geom_boxplot(outlier.colour = "darkred") + 
    geom_jitter(alpha=0.3, shape=16, position=position_jitter(0.2), color="#880011") + 
    labs(x="Mes", y ="Temperatura (°C)", title ="Temperatura 2015")
```

## Explorar: ggplot 

```{r temp_box_plot_2, echo=FALSE}
ggplot(data = accidents, aes(x=month, y=temperature)) + 
    geom_boxplot(outlier.colour = "darkred") + 
    geom_jitter(alpha=0.3, shape=16, position=position_jitter(0.2), color="#880011") + 
    labs(x="Mes", y ="Temperatura (°C)", title ="Temperatura 2015")
```


## Explorar: ggplot 

Si no nos gusta el _tema_ de la gráfica, podemos cambiarlo a uno que más nos guste. 

Los diferentes temas se pueden ver [aquí](https://github.com/jrnold/ggthemes).

## Explorar: ggplot 

```{r, eval=FALSE}
ggplot(data = accidents, aes(x=month, y=temperature)) + 
         geom_boxplot(outlier.colour = "darkred") + geom_jitter(alpha=0.3, shape=16, position=position_jitter(0.2), color="#880011") +
           labs(x="Mes", y ="Temperatura (°C)", title = "Temperatura 2015") + theme_hc()
``` 


## Explorar: ggplot 

```{r temp_box_plot_3, echo=FALSE}
ggplot(data = accidents, aes(x=month, y=temperature)) + 
    geom_boxplot(outlier.colour = "darkred") +
    geom_jitter(alpha=0.3, shape=16, position=position_jitter(0.2), color="#880011") +
    labs(x="Mes", y ="Temperatura (°C)", title = "Temperatura 2015") + theme_hc()
``` 


## Explorar: ggplot

```{r, eval=FALSE}
ggplot(data = accidents, aes(x=accident_type, y=killed)) + 
    geom_boxplot(outlier.colour = "darkred") +
    labs(x="Tipo de Accidente", y ="Decesos", title="Decesos por tipo de accidente") + 
    theme_hc()
``` 

## Explorar: ggplot

```{r killed, echo=FALSE}
ggplot(data = accidents, aes(x=accident_type, y=killed)) + 
    geom_boxplot(outlier.colour = "darkred") +
    labs(x="Tipo de Accidente", y ="Decesos", title="Decesos por tipo de accidente") + 
    theme_hc()
``` 



## Explorar: ggplot

Es posible usar `dplyr` con `ggplot`

```{r eval=FALSE}
accidents %>%
    group_by(state) %>% 
    summarize(n_obs = n()) %>%  
    arrange(desc(n_obs)) %>%
    ggplot(aes(x=state, y = n_obs)) + 
    geom_bar(stat="identity") + theme_hc() + 
    labs(y="Número de Accidentes", x="Estado", title="Accidentes por Estado")
```


## Explorar: ggplot

```{r accidents_by_state, echo=FALSE}
accidents %>%
    group_by(state) %>% 
    summarize(n_obs = n()) %>%  
    arrange(desc(n_obs)) %>%
    ggplot(aes(x=state, y = n_obs)) + 
    geom_bar(stat="identity") + theme_hc() + 
    labs(y="Número de Accidentes", x="Estado", title="Accidentes por Estado")
```


## Explorar: ggplot

**Ejercicio**: ¿Cómo arreglarías la gráfica de *Decesos por tipo de accidente*?

**Ejercicio**: Toma un ejemplo de la sección de análisis exploratorio y grafícalo.




## Explorar: ggplot

Podemos profundizar el análisis, dividiendo por tipo de accidente

```{r, eval=FALSE}
accidents %>%
  group_by(state, accident_type) %>% summarize(n_obs = n()) %>%  arrange(desc(n_obs)) %>%
  ggplot(aes(x=state, y = n_obs)) + geom_bar(stat="identity") +  
  labs(x="Estados", y="Número de Accidentes", title="Tipos de accidente por estado") + 
  facet_wrap(~accident_type)
```




## Explorar: ggplot

```{r accidents_type, echo=FALSE, fig.heigh=8, fig.width=10}
accidents %>%
  group_by(state, accident_type) %>% summarize(n_obs = n()) %>%  arrange(desc(n_obs)) %>%
  ggplot(aes(x=state, y = n_obs)) + geom_bar(stat="identity") + ggtitle("Tipos de accidente por estado") + theme_hc() + 
  labs(x="Estados", y="Número de Accidentes") + facet_wrap(~accident_type)
```



## Explorar: ggvis

- `ggvis` es un paquete nuevo, pero es el futuro de `R` para graficar

- `ggvis` soporta `pipelines` como lo hace `dplyr`y `tidyr`

- Es reactivo (como `shiny`)


## Explorar: ggvis

Observa como es más natural integrar `ggvis` que `ggplot` con el operator `%>%`

```{r, eval=FALSE}
accidents %>%
    group_by(state) %>% 
    summarize(n_obs = n()) %>%  
    arrange(desc(n_obs)) %>%
    ggvis(~state, ~n_obs, fill := 'green') %>%
    layer_bars()
```


## Explorar: ggvis


```{r accidents_by_state_ggvis, echo=FALSE}
accidents %>%
    group_by(state) %>% 
    summarize(n_obs = n()) %>%  
    arrange(desc(n_obs)) %>%
    ggvis(~state, ~n_obs, fill := 'green') %>%
    layer_bars()
```


## Explorar: ggvis

```{r, eval=FALSE}
## Ejemplo tomado de Hadley Wickham 
df <- data.frame(
  x = runif(20),
  y = runif(20),
  dir_x = sample(c(-1, 1), 20, replace = TRUE),
  dir_y = sample(c(-1, 1), 20, replace = TRUE),
  velocity = runif(20, 0, 0.01)
)
mtc1 <- reactive({
  invalidateLater(30, NULL)

  df$x <<- df$x + df$dir_x * df$velocity
  df$y <<- df$y + df$dir_y * df$velocity
  df$dir_x <<- ifelse(df$x > 1, -1, ifelse(df$x < 0, 1, df$dir_x))
  df$dir_y <<- ifelse(df$y > 1, -1, ifelse(df$y < 0, 1, df$dir_y))
  df
})
mtc1 %>% ggvis(x = ~x, y = ~y) %>%
  layer_points() %>%
  scale_numeric("x", domain = c(0, 1)) %>%
  scale_numeric("y", domain = c(0, 1)) %>%
  set_options(duration = 0)
```



## Explorar: ggvis

```{r, echo =FALSE}

df <- data.frame(
  x = runif(20),
  y = runif(20),
  dir_x = sample(c(-1, 1), 20, replace = TRUE),
  dir_y = sample(c(-1, 1), 20, replace = TRUE),
  velocity = runif(20, 0, 0.01)
)
mtc1 <- reactive({
  invalidateLater(30, NULL)

  df$x <<- df$x + df$dir_x * df$velocity
  df$y <<- df$y + df$dir_y * df$velocity
  df$dir_x <<- ifelse(df$x > 1, -1, ifelse(df$x < 0, 1, df$dir_x))
  df$dir_y <<- ifelse(df$y > 1, -1, ifelse(df$y < 0, 1, df$dir_y))
  df
})
mtc1 %>% ggvis(x = ~x, y = ~y) %>%
  layer_points() %>%
  scale_numeric("x", domain = c(0, 1)) %>%
  scale_numeric("y", domain = c(0, 1)) %>%
  set_options(duration = 0)
```




## Explorar: Mapa

Usando **GoogleMaps**

```{r, eval=FALSE}
plot(accidents %>% 
         mutate(LatLong = paste(lat, long, sep=":")) %>% 
         gvisMap(locationvar="LatLong", tipvar="injured",
                 options = list(showTip=T, showLine=F, enableScrollWheel=TRUE,
                           useMapTypeControl=T, width=1400,height=800))
)
```

# Comunicar


## Comunicar

Este documento en particular, funciona con una extensión del lenguaje [`markdown`](http://es.wikipedia.org/wiki/Markdown), llamada `Rmd`. Esta extensión permite _embeber_ código de `R` y ejecutarlo en el documento. 


## Comunicar

Además el documento que estás viendo utiliza tecnología de `RStudio` llamada [`shiny`](http://shiny.rstudio.com/) la cual agrega interactividad a los documentos, además de permitir aplicaciones web completas.

Puedes aprender más en esta liga [Interactive Documents](http://rmarkdown.rstudio.com/authoring_shiny.html).


# ¿Preguntas?

# ¡Gracias!
